【裁判字號】    90,上易,160
【裁判日期】    901127
【裁判案由】    土地所有權移轉登記
【裁判全文】
臺灣高等法院臺南分院民事判決  九十年度上易字第一六○號    Ｋ
      上  訴  人  甲  ○  ○
      被  上訴人  戊  ○  ○
                  乙  ○  ○
      訴訟代理人  丙  ○  ○
      被  上訴人  丁  ○  ○
                  己  ○  ○
右當事人間請求所有權移轉登記事件，上訴人對於中華民國九十年七月十日臺灣嘉義
地方法院九十年度訴字第三六五號第一審判決提起上訴，本院判決如左：
    主    文
上訴駁回。
第二審訴訟費用由上訴人負擔。
    事    實
甲、上訴人方面：
一、聲明：求為判決：(一)原判決廢棄。(二)被上訴人戊○○應將坐落嘉義市○○段九○
    九號內如原判決附圖所示甲部分面積○．○一六七公頃土地移轉登記給上訴人取
    得。(三)被上訴人乙○○、丁○○、己○○依兩造八十七年八月七日和解書第六條
    取得之面積應更正如起訴狀附表實際面積，即乙○○三五八．六五坪，丁○○八
    九．六二坪，己○○四四．八一坪。(四)第一、二審訴訟費用由被上訴人負擔。
二、陳述：除與原判決記載相同者，茲引用之外，補稱：
（一）按當事人之一方對於他方當事人之資格或對於重要之爭點有錯誤而為和解者得
      以此錯誤為理由撤銷之，查曾溪石於七十五年五月十三日因負有債務，而將其
      所有嘉義市○○○段一八七號土地出賣以處理債務，嗣出賣給上訴人四百坪，
      該筆地號雖單獨登記曾溪石名義，但其中翁新鎰有一百坪也一併出賣給上訴人
      ，全部面積為七六七‧一四坪，是該筆土地上訴人實際上有五百坪，尚餘二六
      七．一四坪，七十八年六月五日被上訴人等人要求與上訴人書立所有權確認證
      書，而將上訴人之持分計算為五○○○／三二○○○，而隱瞞第一次不應由上
      訴人負擔徵收面積四五七‧九八坪，致上訴人實際購買之五○○坪，變為三六
      九‧二四坪，上訴人因不知其中之錯誤，致八十七年八月七日和解時依七十八
      年六月五日之確認證書計算上訴人面積，使上訴人減少六九‧七坪，上訴人向
      曾溪石是買五百坪，而該筆土地有七六七‧一四坪，如上訴人當時知道未扣除
      道路徵收面積，就不必與被上訴人書立確認證書，故此重要爭點之錯誤自得撤
      銷而另為合理之計算，原審以和解為由而為不利於上訴人之判決，顯然不當。
（二）系爭土地原是曾溪石名義，曾溪石的土地原來上訴人是設定第一順位，後來伊
      破產，委託王秀哲律師處理，上訴人是向王律師承購。上訴人有領到第二次的
      土地征收補償費，但第一次徵收不應該扣上訴人的。上訴人有拿到二十萬元補
      償費。
三、證據：除援用第一審所提證據外，補提和解書影本乙份為證。
乙、被上訴人方面：
一、聲明：求為判決：(一)駁回上訴。(二)第二審訴訟費用由上訴人負擔。
二、陳述：除與原判決記載相同者，茲引用之外，補稱：
    第一次土地被徵收時，曾溪石領取補償費後，有拿二十萬元補償費給上訴人，況
    且土地徵收後，每個人的土地都有減少，不是只有上訴人部分減少。
三、證據：援用第一審所提證據為證。
    理    由
一、上訴人起訴主張：坐落嘉義市○○段八九七號、八九八號及九０八號土地（重測
    前依序為同市○○○段一九三之五號、一八八之四號及一八七號土地，下稱系爭
    土地）原為被上訴人四人與訴外人曾溪石、陳建全、洪柳美共同出資購買，總面
    積為三二一一‧九四坪，供作木材儲放之用。系爭土地原均為農地，無法辦理應
    有部分之登記，因此分別登記為被上訴人戊○○、乙○○與曾溪石、洪柳美之名
    義，上訴人先於民國（下同）七十五年五月十三日向訴外人翁新鎰購買同市○○
    ○段一八七號土地（現為嘉義市○○段九０八號土地）內面積一百坪，及向訴外
    人曾溪石、周火旺（登記名義人曾溪石）購買同段一八七號土地面積四百坪，嗣
    於八十七年八月七日向陳建全購買二十坪，合計購入面積為五百二十坪，但依八
    十七年八月七日所訂立之和解書（下稱系爭和解書），上訴人取得之面積僅為三
    六九‧二四坪，造成上訴人面積短少原因，係原有土地總面積三二一一‧九四坪
    ，經嘉義市政府於七十四年三月九日道路工程第一次徵收四五七‧九八坪，復於
    七十七年七月六日第二次徵收五一八‧七九坪，故現有總面積僅為二二三五‧一
    七坪，上訴人購買土地係在七十五年五月十三日即第一次土地徵收後，因上訴人
    未具領道路補償費，故該第一期已徵收應負擔之道路與上訴人無關，第二期之徵
    收面積五一八‧七九坪，係在上訴人購入土地後，自應與各共有人按應有部分扣
    除計為八一‧０六坪（即五一八‧七九坪×五０００÷三二０００＝八一‧０六
    坪）。因此，上訴人購入土地面積扣除第二次被徵收面積為應有面積，即五二０
    坪扣減八一‧０六坪為四三八‧四九坪，惟系爭和解書之面積載為三六九‧二四
    坪，造成上訴人應有面積短少六九‧七坪，各共有人即被上訴人應按起訴狀附表
    所示交還增加之面積，而上訴人承受曾溪石名義登記之同市○○○段一八七號土
    地面積有七六七‧一四坪，上訴人因僅購買五百坪，故與共有人計算持分面積時
    ，共有人將第一次徵收部分之土地面積四五七‧九八坪誤算由上訴人負擔，致使
    七十八年六月五日之所有權確認書應有部分比例錯誤，而造成系爭和解書第六條
    約定之應有部分面積錯誤，而該錯誤係因共有人隱瞞事實所致，被上訴人受有不
    當得利自負有返還義務，因被上訴人乙○○、丁○○、己○○應有部分之面積依
    系爭和解書所載，均信託登記在上訴人所有名義之同市○○段九０八號土地，則
    僅須更正其等系爭和解書第六條所載列之面積，如起訴狀附表所示之更正後實際
    面積即可，而被上訴人戊○○已全部登記為其單獨所有，故如訴之聲明所示第一
    項、第二項之請求云云。
二、被上訴人則以：兩造共同購買原有五筆土地，其中二筆土地已被徵收供作道路用
    地，上訴人已領取補償費，被上訴人不同意再移轉或更正土地予上訴人，且上訴
    人第一次係向曾溪石購買，當時之第一次徵收補償費新台幣二十萬元已由曾溪石
    領取，第二次土地被徵收時，上訴人有領取補償費，且系爭和解書係兩造整理系
    爭土地之坪數後，再經每人確認持有土地面積無誤後所訂立等語，資為抗辯。
三、經查系爭土地原為被上訴人四人與曾溪石、陳建全、洪柳美共同出資購買，總面
    積為三二一一‧九四坪，因無法辦理應有部分之分別共有登記，故分別登記為被
    上訴人戊○○、乙○○與曾溪石、洪柳美之名義，而上訴人先於七十五年五月十
    三日向翁新鎰購買同市○○○段一八七號部分土地（現為嘉義市○○段九０八號
    土地），及向曾溪石、周火旺及陳建全購買同段一八七號部分土地，且兩造與訴
    外人川晉企業有限公司、陳建全於八十七年八月七日訂立系爭和解書，約定上訴
    人取得之系爭土地面積計三六九‧二四坪各情，為兩造所不爭，且有土地登記謄
    本、合約書、系爭和解書附卷可稽，堪信為真實。
四、按「和解係當事人約定相互讓步，以終止爭執或防止爭執發生之契約」，而「和
    解有使當事人所拋棄之權利消滅及使當事人取得和解契約所訂明權利之效力」，
    民法第七百三十六條、第七百三十七條分別定有明文。換言之，和解成立以後，
    其發生之法律上效力，在消極方面，使當事人所拋棄之權利消滅，在積極方面，
    則使當事人取得和解契約所訂明之權利，此並有最高法院十九年度上字第一九六
    四號判例及八十七年度台上字第三一二號判決意旨可資參照。查本件上訴人與被
    上訴人間已於八十七年八月七日就系爭土地之糾紛訂立和解書，且於該和解書第
    五條、第六條分別明文約定「上訴人及被上訴人乙○○、丁○○、己○○與陳建
    全確認嘉義市○○段九０九、九０九之一號土地為被上訴人戊○○單獨所有，而
    就系爭土地各所有面積，其中上訴人為三六九‧二四坪乙節」，有上訴人提出被
    上訴人所不爭之系爭和解書在卷可憑，雖上訴人主張系爭和解書所為關於上訴人
    應有部分面積之記載錯誤，係因被上訴人隱瞞第一次土地被徵收之事實所致云云
    ，但為被上訴人所否認，上訴人既未能舉證以實其說，自難採信。況上訴人自承
    係分別向訴外人翁新鎰、曾溪石、周火旺、陳建全購買上開土地，當時買受之權
    利範圍為五百坪，並非共有人或出賣人所告知等語，按被上訴人既非該土地買賣
    之出賣人，有關系爭土地第一次被徵收之事實，被上訴人並無告知上訴人之義務
    ，上訴人主張係被上訴人故意隱瞞第一次土地被徵收之事實，顯無依據。
五、上訴人另主張：上訴人向訴外人曾溪石是買五百坪土地，因上訴人不知第一次徵
    收上訴人應分擔徵收面積四五七．九八坪，致上訴人所買五百坪土地，變為三六
    九．二四坪，上訴人不知道所買土地應扣除道路第一次徵收面積，對此重要爭點
    顯有錯誤而與被上訴人和解，被上訴人因此受有不當得利云云。但查上訴人係分
    別向訴外人翁新鎰、曾溪石、周火旺、陳建全購買上開土地，倘上訴人認所買土
    地面積不足，應向出賣人為主張，與非出賣人之被上訴人無關。況上訴人自承已
    由出賣人曾溪石領取第一次土地徵收補費二十萬元（參見本院卷第三十七頁），
    按上訴人所買土地第一次被徵收面積減少部分既已獲得補償，上訴人自無陷於錯
    誤而和解之可言。又被上訴人既無告知上訴人土地被徵收之義務，上訴人已領取
    補償費，亦無陷於錯誤之情形，從而被上訴人依和解契約取得應有部分之土地，
    應無不當得利之情事，上訴人主張因錯誤而和解及被上訴人受有不當得利云云，
    為無理由，洵不足採。
六、綜上所述，上訴人並無因重要爭點有錯誤而與被上訴人成立和解，其主張因錯誤
    而和解，被上訴人因此受有不當得利應返還所受利益，並無理由，原審為上訴人
    敗訴之判決，經核並無違誤，上訴意旨指摘原判決不當，非有理由，應予駁回。
據上論結，本件上訴為無理由，依民事訴訟法第四百四十九條第一項、第七十八條，
判決如主文。
中      華      民      國    九十      年    十一  月      二十七      日
                                    臺灣高等法院臺南分院民事第一庭
~B1審判長法官  林    金    村
~B2      法官  袁    靜    文
~B3      法官  曾    平    杉
右為正本係照原本作成。
不得上訴。
中      華      民      國    九十      年    十一  月      二十九      日
                                        法院書記官  葉    秀    珍


司法院資訊處製作；財團法人民間司法改革基金會備份。
